【裁判字號】    89,上,377
【裁判日期】    900227
【裁判案由】    拆屋還地
【裁判全文】
臺灣高等法院高雄分院民事判決  八十九年度上字第三七七號
      上  訴  人  戊○○
      訴訟代理人  庚○○
                              .
      上  訴  人  甲○○      .
                  呂宜蓁原名.
                              .
                  丙○○      .
                  丁○○      .
      被  上訴人  高興昌鋼鐵股份有限公司    設高雄市鼓山區○○○路三一八號
      法定代理人  乙○○      .
      訴訟代理人  何俊墩律師
                  李宏文律師
                  李玲玲律師
右當事人間請求拆屋還地事件，上訴人對於中華民國八十九年十月三十日臺灣高雄地
方法院八十九年訴字第一六０七號第一審判決提起上訴，本院判決如左：
      主      文
上訴駁回。
原判決所命給付之履行期間為壹年。
第二審訴訟費用由上訴人等負擔。
      事      實
甲、上訴人方面：
一、聲明：求為判決
  (一)原判決廢棄。
  (二)被上訴人在第一審之訴駁回。
二、陳述略稱：除與原判決記載者相同，予以引用外，補稱：
  (一)上訴人增建系爭建物供廚房等使用時，該空地雜草欉生，不知何人所有，上訴人
    均誤為防火巷，不知侵占他人土地，且上訴人均占有十五年以上，依法可不搬遷
    。
  (二)被上訴人如要取回系爭土地，應補償上訴人建屋之損失，或將土地賣給上訴人。
三、證據：援用在原審提出之證據。
乙、被上訴人方面：
一、聲明：求為判決上訴駁回。
二、陳述略稱：除與原判決記載者相同，予以引用外，補稱：
  (一)上訴人丁○○、丙○○於原審履勘現場時，均稱：「若測量結果，確有逾界，願
    意返還土地」等語，嗣經測量結果，上訴人等人確有占用系爭土地，依法應予返
    還。
三、證據：除援用在原審提出之證據外，補提勘驗筆錄影本一件為證。
      理      由
一、被上訴人起訴主張：坐落高雄市○○區○○段一小段二八五號土地，面積一九五
    平方公尺之土地（以下稱系爭土地），係被上訴人公司所有。而上訴人戊○○、
    甲○○、呂宜蓁、丙○○分別為坐落於同段二八四號土地之地上建物，即門牌號
    碼高雄市○○區○○路一五九號一樓、一五七號一樓、一五五號一樓及一五三號
    一樓之建物所有權人。至上訴人丁○○則為同路一五一號一樓建物之使用權人（
    實際所有人為訴外人侯國茂）。詎上訴人均未經被上訴人公司同意，竟於其所有
    或使用之上開建物後面，增建如原判決附表及附圖所示之未辦保存登記之建物，
    致侵占被上訴人公司如原判決附表所示之土地面積。屢經催告拆遷，均置之不理
    ，為此爰依民法第七百六十七條之規定，請求上訴人等拆屋還地等語。
二、上訴人等則以：增建部分，係購買時即搭建，若要拆除，應補償損失，或將土地
    出售上訴人等云云，資為抗辯。
三、查被上訴人主張上訴人分別占用如原判決附表所示之土地，搭建未保存登記之建
    物，作為廚房等使用等情，業據其提出現場圖及土地登記謄本各一件，建物登記
    謄本八件，及現場照片六張為證，並經原審會同高雄市鹽埕地政事務所測量人員
    履勘現場屬實，有勘驗筆錄可稽，復經地政人員測繪現場圖，有土地複丈成果圖
    五張附卷足稽，且為兩造所不爭執，自堪信為真實。
四、按土地所有人建築房屋逾越疆界者，鄰地所有人如知其越界而不即提出異議，不
    得請求移去或變更其建築物。但得請求土地所有人，以相當之價額，購買越界部
    分之土地，如有損害，並得請求賠償，民法第七百九十六條固有明文。惟民法第
    七百九十六條所定鄰地所有人之忍受義務，係為土地所有人所建房屋之整體，有
    一部分逾越疆界，若予拆除，勢將損及全部建築物之經濟價值而設。倘土地所有
    人所建房屋整體之外，越界加建房屋，則鄰地所有人請求拆除，原無礙於所建房
    屋之整體，即無該條規定之適用。（最高法院六十七年臺上字第八○○號判例意
    旨可資參照）。經查：
  (一)如原判決附表及附圖之未辦保存登記之建物Ａ（即勘驗筆錄之Ｅ）、Ｂ、Ｂ１（
    即勘驗筆錄之Ｄ）、Ｃ（即勘驗筆錄之Ｃ）、Ｄ（即勘驗筆錄之Ｂ）、Ｅ（即勘
    驗筆錄之Ａ），除Ｂ１為二樓搭蓋之鐵皮屋外，餘皆為一樓加強磚造建物，又上
    開建物之主體建築（即高雄市○○區○○路一五九號一樓、一五七號一樓及二樓
    、一五五號一樓、一五三號一樓及一五一號一樓）均未逾越被上訴人公司所有之
    系爭土地，僅未辦保存登記之建物逾界等情，有原法院八十九年八月十七日勘驗
    筆錄一紙及照片六幀在卷可稽，復為兩造不爭執，應為真實。
  (二)又上開系爭主體建築於六十八年八月十六日向地政機關辦理第一次登記，而高雄
    市政府鹽埕地政事務所於六十八年六月二十六日至現場複丈結果，並無逾界建築
    之情事，有複丈成果圖及建物登記謄本六紙附卷足憑，顯見建設公司竣工當時，
    並無一併建築系爭未辦保存登記之建物。此外復參以侯國茂自承其係於七十三年
    增建Ｅ之建物等語；而系爭主體建築均於同時完工，在建築同一性之考量下，衡
    情建設公司當無僅增建一部分未辦保存登記建物之理，益徵系爭未辦保存登記之
    建物，應均為建設公司交屋後，由主體建物所有人另行增建無疑。
  (三)綜上，因本件係建設公司交屋後，土地所有人於房屋整體之外，越界加建房屋，
    則系爭鄰地之所有人即被上訴人公司請求拆除，原無礙於所建房屋之整體，故不
    論系爭未辦保存登記之建物係由上訴人增建，或由渠等前手承受而來，揆諸前開
    說明，即無民法第七百九十六條之適用。是上訴人戊○○、甲○○、呂宜蓁、丙
    ○○辯稱：增建部分於其等購買之初即已存在，被上訴人公司均未表示意見，故
    被上訴人公司不得請求拆屋還地等語，於法未合，自不足取。
五、次按所有人，於法令限制之範圍內，得自由使用、收益、處分其所有物，並排除
    他人之干涉；又所有人對於無權占有或侵奪其所有物者，得請求返還之。對於妨
    害其所有權者，得請求除去之。有妨害其所有權之虞者，得請求防止之，民法第
    七百六十五條及七百六十七條分別定有明文。經查，被上訴人公司為系爭土地之
    所有權人，而上訴人為未辦保存登記建物之增建者或占用者，因該未辦保存登記
    之建物逾界建築而侵占系爭土地，上訴人又無占有土地之合法權源，是上訴人應
    為無權占有甚明。又系爭未辦保存登記之建物縱非其所增建，而係其向前手購買
    時，買受人亦有事實之處分權。從而，被上訴人公司請求上訴人戊○○、甲○○
    、呂宜蓁、丙○○及丁○○應分別將如原判決附表及附圖所示之未辦保存登記之
    建物Ａ、Ｂ、Ｂ１、Ｃ、Ｄ、Ｅ拆除，並將各自占用之土地返還被上訴人，即有
    理由，應予准許，上訴論旨，指摘原判決不當，求為廢棄，非有理由，應予駁回
    。
六、又判決所命之給付，其性質非長期間不能履行者，法院得於判決內定相當之履行
    期間，民事訴訟法第三百九十六條第一項定有明文，查本件上訴人占用之土地，
    均係增建作為廚房等使用，且使用時間長達十餘年，立即拆除，恐影響其生活，
    而系爭土地係屬畸零地，被上訴人荒廢數十年，未曾使用，亦無立即使用系爭土
    地之需要，爰酌定履行期間為一年，較為妥適。
七、結論，本件上訴為無理由，依民事訴訟法第四百四十九條第一項、第七十八條、
    第八十五條第一項，判決如主文。
中      華      民      國    九十      年      二      月    二十七    日
                                      臺灣高等法院高雄分院民事第四庭
~B1審判長法官  王錦村
~B2法      官  林紀元
~B3法      官  許明進
右為正本係照原本作成。
如對本判決上訴，須於判決送達後二十日內向本院提出上訴狀，未表明上訴理由者，
，應於上訴後二十日內向本院提出理由書（均須按他造當事人之人數附繕本）。上訴
時應提出委任律師或具有律師資格之人之委任狀，並依附註條文規定辦理。
中      華      民      國    九十      年      三      月      一      日
~B法院書記官  鄔敦俊
附註：
民事訴訟法第四百六十六條之一：
對於第二審判決上訴，上訴人應委任律師為訴訟代理人，但上訴人或其法定代理人具
有律師資格者，不在此限。
上訴人之配偶、三親等內之血親、二親等內之姻親，或上訴人為法人、中央或地方機
關時，其所屬專任人員具有律師資格並經法院認為適當者，亦得為第三審訴訟代理人。
第一項但書及第二項情形，應於提起上訴或委任時釋明之。
                                                                        Ｋ


司法院資訊處製作；財團法人民間司法改革基金會備份。
